【裁判字號】    92,上易,452
【裁判日期】    920331
【裁判案由】    違反著作權法
【裁判全文】
臺灣高等法院高雄分院刑事判決                    九十二年度上易字第四五二號
    上訴人  台灣高雄地方法院檢察署檢察官
    被  告      甲○○
右上訴人因被告違反著作權法案件，不服臺灣高雄地方法院九十二年度易字第一七○
號中華民國九十二年一月廿日第一審判決（起訴案號：臺灣高雄地方法院檢察署九十
一年度偵字第二六九一、四五五二號），提起上訴，本院判決如左：
      主      文
原判決撤銷，發回臺灣高雄地方法院。
      理      由
一、公訴意旨略以：被告甲○○係設於高雄市○○區○○路二八二號「億達發影音光
    碟」之負責人，以出租影音光碟片（ＶＣＤ、ＤＶＤ）為業。明知「少林足球」
    影片，係美商米納邁克斯公司享有著作財產權之視聽著作，專屬授權予得利影視
    股份有限公司（下稱得利公司）；「大敵當前」影片，係美商派拉蒙影片股份有
    限公司（下稱美商派拉蒙公司）享有著作財產權之視聽著作，「神鬼傳奇２」影
    片，係美商環球影片股份有限公司（下稱美商環球公司）享有著作財產權之視聽
    著作，均專屬授權予協和國際多媒體股份有限公司（下稱協和公司），竟意圖營
    利，於民國九十年十月，向不知名人士取得「少林足球」、「大敵當前」、「神
    鬼傳奇２」正版光碟片共六片後，旋基於概括之犯意，自同年月間起，未經協和
    公司、得利公司之同意或授權，擅自將上開影片公開陳列於「億達發影音光碟」
    內之陳列架上，連續多次以每部新台幣六十元之租金，出租予不特定顧客觀賞，
    而侵害協和公司、得利公司之著作財產權。嗣經警分別於(1)九十年十二月七日十
    八時四十五分許，在上開店內搜索查獲，扣得「大敵當前」、「神鬼傳奇２」光
    碟片四片；(2)九十一年一月十七日十五時四十五分許，在上開店內搜索查獲，扣
    得「少林足球」光碟片二片、會員出租方式一張，因認被告甲○○涉有著作權法
    第九十二條之罪嫌。
二、原審以：按告訴乃論之罪，未經合法告訴者，應諭知不受理之判決，並得不經言
    詞辯論為之，刑事訴訟法第三百零三條第二款、第三百零七條分別定有明文。次
    按著作權之侵害，除係著作財產權之受讓人外，應認著作權人本身為直接被害人
    。至於經著作權人授權利用著作之人，雖得依授權契約而為著作之利用，然不論
    其授權方式為專屬授權抑或非專屬授權，均與著作權之讓與有別，被授權人雖得
    因專屬授權契約而得享有一定之經濟利益，但此係因著作財產權人受專屬授權契
    約之限制所生間接效果，不得謂被授權人於其被授權範圍成為著作權人。我國於
    九十年十一月十二日修正公布，同年月十四日生效之著作權法第三十七條第四項
    雖增訂：專屬授權之被授權人在被授權範圍內，得以著作財產權人之地位行使權
    利。著作財產權人在專屬授權範圍內，不得行使權利。然本項立法理由亦謂：「
    又此所稱『行使權利』，係指著作財產權於私法上之行使，至於著作財產權被侵
    害時，被授權人得否提起刑事告訴，應視其是否為被害人而依刑事訴訟法規定定
    之」。故上開修正條文僅係強化專屬授權之被授權人於私法上之地位而已，並無
    承認其為著作財產權人或承認其有告訴權之意。本件依告訴人得利公司、協和公
    司所訴事實觀之，被告出租之影音光碟片「少林足球」、「大敵當前」、「神鬼
    傳奇２」，其著作財產權人分別為美商米納邁克斯公司、美商派拉蒙公司及美商
    環球公司，得利公司及協和公司僅為臺灣地區之被授權人，此有授權書二份附卷
    可稽，揆諸前開說明，告訴人並非著作財產權人，縱被告甲○○確有侵害他人著
    作財產權，本件告訴人並非直接被害人，依法並無告訴權，而本件直接被害人美
    商米納邁克斯公司、美商派拉蒙公司及美商環球公司迄未就本件犯罪事實提起告
    訴，是本件未經合法告訴，揆諸首開規定，爰不經言詞辯論，逕為諭知不受理之
    判決。
三、經查：按「著作財產權人之權利，於合法授權實行之必要範圍內，由出版人行使
    之」，民法第五百十六條第一項定有明文；又依司法院院字第一六四八號解釋：
    「民法第五百五十六條所指著作人之權利，其對於侵害人提起訴訟之權，應解為
    係在其必要範圍內」，再按司法院祕書長七十九年十一月十九日祕書處（一）○
    二二九六號函謂：「著作權受侵害致出版人、發行人等之權益受侵害時，出版人
    、發行人等，得依法提起民事訴訟、刑事告訴或自訴」。又該外國公司之授權書
    亦明載「被授權人得以自己之名義為一切告訴、告發及其他相關之訴訟行為」，
    有該記載可憑，是本件被授權人是否得為告訴非無研究餘地。原審遽以「本件告
    訴人得利公司及協和公司僅為臺灣地區之被授權人，此有授權書二份附卷可稽，
    彼二告訴人並非著作財產權人，縱被告甲○○確有侵害他人著作財產權，本件告
    訴人公司並非直接被害人，依法並無告訴權」」之理由，而諭知公訴不受理之判
    決，尚有未洽，檢察官循告訴人公司聲請上訴指摘原判決不當，為有理由，原判
    決自應予撤銷，並發回原審法院。
四、本件係公訴人對原審諭知不受理之判決而提起上訴，經本院認上訴有理由而發回
    者，爰不經言詞辯論逕予判決。
據上論結，應依刑事訴訟法第三百六十九條第一項後段、第三百七十二條，判決如主
文。
中      華      民      國    九十二    年     三      月    三十一     日
                              臺灣高等法院高雄分院刑事第九庭
                                  審判長法官  張明松
                                        法官  任森銓
                                        法官  張盛喜
右正本證明與原本無異。
不得上訴。
                                  法院書記官  楊茱宜
中      華      民      國    九十二    年      四      月    二        日


司法院資訊處製作；財團法人民間司法改革基金會備份。
